【裁判字號】    95,訴,1384
【裁判日期】    970625
【裁判案由】    損害賠償
【裁判全文】
臺灣臺中地方法院民事判決  95年度訴字第1384號
原      告  丙○○○
            乙○○
            丁○○
共      同
訴訟代理人  許景鐿律師
被      告  甲○○
訴訟代理人  黃秀蘭律師
複代理人    劉瑩玲律師
上列當事人間請求損害賠償事件，本院於民國97年6月3日言詞辯
論終結，判決如下：
    主      文
原告之訴及假執行之聲請均駁回。
訴訟費用新台幣參萬壹仟壹佰玖拾伍元由原告負擔。
    事實及理由
壹、程序方面：
    按訴狀送達後，原告不得將原訴變更或追加他訴。但請求之
    基礎事實同一者，不在此限，民事訴訟法第255條第1項第2
    款定有明文。查原告等提起本件損害賠償訴訟，其請求基礎
    原列民法第184條第1項、第191條之2、第192條、第194條等
    規定，嗣於起訴狀送達後，追加請求權基礎即民法第184條
    第2項，雖經被告具狀反對（見95年10月12日辯論意旨狀）
    ，但本院認其請求之基礎事實（車禍）同一，合於上開規定
    ，應予准許。
貳、實體方面：
一、原告主張：
  (一)被告甲○○於民國94年3月7日15時40分許，駕駛車牌號碼
    5J-6922自小客車，由台中縣東勢鎮○○街往東勢大橋方向
    行駛至新豐街962號巷口時，未注意車前之狀況，致與被害
    人賴茂榮所騎乘車牌號碼JYP-742之重型機車擦撞，賴茂榮
    人車倒地，受有左小腿及左肋骨4根骨折及脾臟破裂之傷害
    ，經送東勢鎮農民醫院急救，賴茂榮同年月9日因腹脹、腹
    痛及解黑便轉送沙鹿童綜合醫院急診，於同年月l5日因賴茂
    榮前患有肝硬化及尿毒症引起之凝血功能不全等併發症，造
    成脾臟傷創再出血，醫師緊急剖腹切除脾臟，手術雖然順利
    ，但賴茂榮仍因肝硬化及尿毒症引起之凝血功能不全症致腸
    胃道出血、低容積性休克及多器官衰竭，於94年3月7日死亡
    。
  (二)被告之過失行為與賴茂榮死亡，具有相當因果關係，原告丙○○○、丁○○、乙○○分別為被害人賴茂榮之配偶、子、
    女，被告不法侵害賴茂榮致死，原告等雖非財產上之損害，
    自得請求被告賠償相當之金額。又原告乙○○於賴茂榮在童
    綜合醫院住院期間，支出醫療費用新台幣（下同）200,560
    元，死亡後支出殯葬費合計344,541元。為此依民法第184條
    第1項、第2項、第191條之2、第192條、第194條等規定，請
    求被告賠償損害。爰聲明：被告應給付原告丙○○○100萬
    元、原告乙○○1,295,101元、原告丁○○75萬元，並均自
    起訴狀繕本送達翌日即95年5月30日起至清償日止，按年息
    百分之5計算之利息。願供擔保請准宣告假執行。
二、被告固不否認於上開時、地駕車與賴茂榮所騎機車發生擦撞
    之事實，以下述情詞置辯，並聲明：駁回原告之訴及假執行
    之聲請。如受不利判決，願供擔保請准免為假執行。
  (一)本件車禍係因賴茂榮欲左轉橫越馬路，違規撞擊被告所駕車
    輛之右後方所致，被告對於車禍之發生毫無注意車前狀況之
    可能，故無過失可言。
  (二)縱認被告對於本件車禍之發生具有過失，但亦為肇事次因，
    被害人賴茂榮違規向左變換車道左轉，係肇事主因。
  (三)賴茂榮之死亡與本件車禍無相當因果關係。
  (四)原告等人請求之慰撫金過高。原告乙○○請求之醫療費用，
    其中6,950元為原告實際支出，其餘均為健保給付，自不得
    向原告請求賠償。殯葬費中7,000元係菸、檳榔支出，並非
    必要費用，應予扣除。
三、雙方不爭執之事實：
  (一)被告於94年3月7日下午3時40分許，駕駛自小客車在台中縣
    東勢鎮○○街962巷口與賴茂榮（原告丙○○○之夫、原告
    乙○○、丁○○之父）所騎之重型機車，發生車禍。賴茂榮
    人車倒地受有左小腿及左肋骨4根骨折及脾臟破裂等傷害。
    賴茂榮經送東勢鎮農民醫院急救，同年月9日因腹脹、腹痛
    及解黑便轉送沙鹿童綜合醫院急診，於同年月l5日因賴茂榮
    前患有肝硬化及尿毒症引起之凝血功能不全等併發症，造成
    脾臟傷創再出血，醫師緊急剖腹切除脾臟，手術雖然順利，
    但賴茂榮仍因肝硬化及尿毒症引起之凝血功能不全症致腸胃
    道出血、低容積性休克及多器官衰竭，於94年3月7日死亡。
  (二)被告上開車禍事故，雖經本院刑事庭以96年度交易字第133
    號判決判處有期徒刑1年，減為有期徒刑6月，得易科罰金，
    該判決認定賴茂榮之死亡與被告過失行為間無相當因果關係
    。上訴後，被告經台灣高等法院台中分院以97年度交上易字
    第3l4號撤銷改判被告過失致死，處有期徒刑8月，減為有期
    徒刑4月，得易科罰金確定。該判決認定被告過失行為與賴
    茂榮之死亡間有相當因果關係。該判決認定本件車禍事故賴
    茂榮駕駛重機車向左變換車道左轉未讓直行車先行為肇事主
    因；被告駕駛自小客車未注意車前狀況，為肇事次因。
  (三)原告等已領取強制汽車責任保險理賠金1,511,299元。
  (四)原告乙○○請求之醫療費用200,560元，其中6,950元為原告
    自付額，其餘為健保給付。
  (五)原告乙○○請求之殯葬費用中之檳榔、菸7,000元為非必要
    費用外，其餘被告不予爭執。
  (六)被告國中畢業，原告3人之學、經歷及財產狀況，均如原告
    所提96年8月28日陳報狀所載。
四、當事人爭點之論斷：本件經整理並協議簡化爭點，茲就各項
    爭點，依序論述如下：
  (一)本件車禍事故之發生，被告與賴茂榮是否有過失？如雙方均
    有過失，彼此間對於本件事故之過失比例？
    (1)按「汽車行駛時，駕駛人應注意車前狀況及兩車併行之間
      隔，並隨時採取必要之安全措施」、「行車遇有轉向、減
      速、暫停、讓車、倒車、變換車道等情況時所用之燈光及
      駕駛人之手勢，應依左列規定：二、左轉彎時，應先顯示
      車輛前後之左邊方向燈光，或由駕駛人表示左臂平伸，手
      掌向下之手勢。」道路交通安全規則第94條第3項、第91
      條第2款分別定有明文。經查，被害人賴茂榮車禍後，經
      當時到場處理車禍之警員張君毅製作道路交通事故談話記
      錄表時表示：「我打左方向燈要進入中油加油站的缺口，
      然後再往豐勢路進入市區要回家，一瞬間，我便被撞了‧
      ‧‧」、「我只知道我後方有一台車子，我打方向燈時，
      很遠就打了。」、「我只覺得我要左轉，我也很早就打方
      向燈了，為什麼對方還跟那麼近？」等語，此為被害人生
      前唯一一次對於車禍發生過程之陳述，核之卷附車禍現場
      照片對照觀之，被害人在車禍發生後自行坐在現場，意識
      仍相當清楚，則其前開陳述，自得做為本院判斷事故歸屬
      之依據。而被告自陳其駕車行經肇事地點時，前方路口號
      誌剛由紅燈轉換成綠燈時，被告所駕駛之車輛約排在紅綠
      燈號誌後第三或第四輛車，因剛轉換成綠燈，車子速度相
      當緩慢，約時速20公里左右，被告所駕駛車輛剛過綠燈不
      久，就突然聽到車輛右後方傳來撞擊聲等語（見95年7月
      19日答辯狀），參以卷附之道路事故現場圖所繪製之被害
      人機車刮痕起始位置、刮痕長度、兩車撞擊後被告自小客
      車車頭有向中央分隔線往左偏移等情，以及被害人所陳「
      要進入中油加油站的缺口」，其缺口相關位置等綜合以觀
      ，可見被告所駕駛之車輛約排在紅綠燈號誌後第三或第四
      輛車，待號誌轉換成綠燈後低速起步，此時見被害人之機
      車在前右前方，欲左轉顯示方向燈而從機車優先道往快車
      道靠近（欲於前方左轉進入中油加油站的缺口），被告將
      車頭約向左打，欲閃過被害人之機車，但右後方車身仍擦
      撞被害人機車而肇事。被告既自陳「車子速度相當緩慢，
      約時速20公里左右」，衡諸常情，當感覺「右後側」車身
      有被撞情事，當維持行向減速停車，殆無將車輛往左閃橫
      越中央分隔線之理，故被告所陳其係因「其感覺右側車身
      有被撞，便下意識將車身靠左閃」云云（見道路交通事故
      談話記錄表），為本院所不採。
    (2)被告既在被害人之左後方，見被害人之機車已打左轉燈往
      快車道靠近，應即採取必要之安全措施（如按喇叭警示、
      減速與機車保持適當安全間隔通過等），惟其未注意車前
      狀況，採取將車頭左打欲閃過被害人機車之方式而肇事，
      被告具有過失自明。
    (3)至於被害人賴茂榮部分，本院雖認定其左轉時已依前開規
      定顯示車輛前後之左邊方向燈光，惟其騎乘重型機車行經
      肇事地點岔路口，向左變換車道（從機車優先道往快車道
      靠近）欲左轉進入前方之中油加油站的缺口，在跨越機車
      道與快車道之分隔線至快車道外側處，機車車頭下方護弓
      與被告自小客車右後車門擦撞而肇事，其顯然違規於分向
      限制線左轉。且被害人前開所陳「我只知道我後方有一台
      車子，我打方向燈時，很遠就打了。」、「我只覺得我要
      左轉，我也很早就打方向燈了，為什麼對方還跟那麼近？
      」等語，足見其「以為」很遠打了方向燈，後方直行車輛
      即應禮讓其先行左轉，則其應讓而未讓由左後方駛近之被
      告直行車先行，亦具有過失，臺灣省台中縣區車輛行車事
      故鑑定委員會及臺灣省車輛行車事故覆議鑑定委員會意見
      均同此認定。
   (4)茲斟酌本件肇事情節，被害人賴茂榮違規於分向限制線左
      轉，且未讓由左後方駛近之被告直行車先行，而被告見被
      害人之機車已打左轉燈往快車道靠近，未採取必要之安全
      措施，圖閃過被害人機車而將車頭左打，但因雙方車輛未
      能保持安全距離因而擦撞肇事，故認被害人賴茂榮之過失
      行為係肇事主因；被告乃肇事次因，前開臺灣省台中縣區
      車輛行車事故鑑定委員會亦同本院之認定，原告雖主張本
      件事故僅被告有迴避結果（車禍）的可能，應為肇事主因
      ，自不足採。從而，本院認被告應負40%之過失責任、被
      害人本身則應負60%之過失責任。
  (二)被告如有過失，其過失行為與賴茂榮之死亡有無相當因果關
    係？
    (1)按所謂相當因果關係，係指依經驗法則，綜合行為當時所
      存在之一切事實，為客觀之事後審查，認為在一般情形上
      ，有此環境，有此行為之同一條件，均發生同一之結果者
      ，則該條件即為發生結果之相當條件，行為與結果即有相
      當之因果關係。反之，若在一般情形上，有此同一條件存
      在，而依客觀之審查，認為不必皆發生此結果者，則該條
      件與結果並不相當，不過為偶然之事實而已，其行為與結
      果間即無相當因果關係，最高法院76年度台上字第192號
      判例可資參照。
    (2)查被害人賴茂榮因本件車禍，受有左小腿及左肋骨4根骨
      折及脾臟破裂等傷害，經轉送沙鹿童綜合醫院急診，雖因
      其前患有肝硬化及尿毒症引起之凝血功能不全等併發症，
      造成脾臟傷創再出血，醫師緊急剖腹切除脾臟，手術雖然
      順利，但賴茂榮仍因肝硬化及尿毒症引起之凝血功能不全
      症致腸胃道出血、低容積性休克及多器官衰竭，延於94年
      3月7日死亡。然被害人賴茂榮於車禍前即患有肝硬化與腎
      衰竭併尿毒症，若無本件車禍導致脾臟破裂受傷出血，當
      不致有後續之併發凝血功能不全而切除脾臟手術，以及肝
      硬化及尿毒症引起之凝血功能不全症致腸胃道出血、低容
      積性休克及多器官衰竭而死亡之情，故本件車禍造成被害
      人之脾臟破裂，與其肝硬化及尿毒症等先前疾病，自可列
      為被害人死亡之共同條件，自難評價為偶然之事實，而被
      告之過失行為係車禍發生之次因，與賴茂榮之死亡間有相
      當因果關係。
  (三)被告之過失行為與賴茂榮之死亡間有相當因果關係，原告丙○○○、丁○○、乙○○分別為被害人賴茂榮之配偶、子、
    女，有戶籍謄本附卷可憑。而原告乙○○主張其於賴茂榮在
    童綜合醫院住院期間為賴茂榮支出醫療費用、過世後支出殯
    葬費，亦據原告提出相關收據在卷可查，從而其等依民法第
    192條第1項、第194條規定，請求被告賠償精神慰撫金及醫
    療費、殯葬費等，即無不合。惟原告各項請求金額應否准許
    ，分述如下：
    (1)醫療費用200,560元：
      原告乙○○請求被告賠償之醫療費用200,560元中僅6,950
      元為原告自付，其餘均為健保給付，已為雙方所不爭執。
      按全民健康保險法第82條第1項第1款規定：保險對象因發
      生汽車交通事故，而對第三人有損害賠償請求權者，本保
      險之保險人提供保險給付後，得向強制汽車責任保險之保
      險人代位行使損害賠償請求權。另強制汽車責任保險法第
      32條規定：「保險人依本法規定所為之保險給付，視為被
      保險人損害賠償金額之一部分，被保險人受賠償請求時，
      得扣除之」。從而全民健康保險之被保險人因汽車交通事
      故，經全民健康保險提供醫療給付者，全民健康保險之保
      險人自得向強制汽車責任保險之保險人代位請求該項給付
      。而依強制汽車責任保險法第32條規定，於該範圍內，強
      制汽車責任保險之被保險人之損害賠償責任即因而解免，
      全民健康保險被保險人對其損害賠償請求權亦因而喪失。
      是本件原告乙○○請求之醫療費用，自應將健保給付金額
      部分予以扣除，扣除後僅自付額6,950元之請求，可以准
      許。
    (2)殯葬費用344,541元：
      原告乙○○請求被告賠償殯葬費344,541元中之檳榔、菸
      7,000元非屬必要費用，不應准許外。其餘337,541元，未
      經被告爭執，應予准許。
    (3)精神慰撫金：
      原告丙○○○、丁○○、乙○○分別請求100萬元、75萬
      元、75萬元之慰撫金，被告則抗辯所請金額過高等語。經
      查：原告丙○○○係國民學校畢業，太裕布莊負責人，名
      下有土地及建築物各1筆，月入約5萬元；原告丁○○為東
      勢高級工業學校畢業，現任職於東勢鎮農會，名下有土地
      及4層樓建築物各1筆，月入43,750元；原告乙○○係明道
      高級中學畢業，現職太裕布莊店長，名下有土地2筆、建
      築物1筆，月入約8萬元，有原告等陳報之資料附卷可憑。
      被告係國中畢業，名下財產僅自用小客車1輛，95年間曾
      在臺灣省青果運銷合作社臺中分社打工，獲取部分薪資，
      現無業（見被告97年6月13日陳報狀），經本院依職權調
      查兩造財產歸戶資料，與上開兩造陳報之財產狀況大致相
      符。是本院審酌上開兩造教育程度、身分地位、經濟收入
      及被害人賴茂榮之死亡，其肝硬化及尿毒症等先前疾病，
      亦為共同條件，原告等人與被害人間之關係，認本件原告
      等請求之慰撫金，尚嫌過高，原告丙○○○之慰撫金以80
      萬元；原告丁○○、乙○○各應以60萬元為妥適。
  (四)次按損害之發生或擴大，被害人與有過失者，法院得減輕賠
    償金額或免除之，民法第217條第1項定有明文。依前所述，
    本院斟酌肇事情節，認被告應負40%之過失責任、被害人本
    身則應負60%之過失責任，依上開規定，故應減輕被告賠償
    金額60％，是以原告等所能請求者：原告丙○○○32萬元（
    80萬元40％＝32萬元）；原告丁○○24萬元（60萬元40
    ％＝24萬元）；原告乙○○377,796元（【6950＋337541＋
    600000】40％＝377796，元以下四捨五入）。
  (五)又按保險人依本法規定所為之保險給付，視為被保險人損害
    賠償金額之一部分；被保險人受賠償請求時，得扣除之。強
    制汽車責任保險法第32條定有明文。查原告因本件事故已領
    取汽車強制責任保險金1,511,299元，為兩造所不爭執，依
    上開說明，此給付應自本件損害賠償金額中扣除，扣除後原
    告等已不能向被告再為請求（320000＋240000＋000000－00
    00000＝－573503）。從而，原告訴請被告應給付原告丙○○○100萬元、原告乙○○1,295,101元、原告丁○○75萬元
    ，並均自起訴狀繕本送達翌日即95年5月30日起至清償日止
    ，按年息百分之5計算之利息，為無理由，應予駁回，其假
    執行之聲請因訴之駁回失其依據，應併駁回之。
五、雙方其餘攻擊、防禦方法，對判決結果無影響，不再一一論
    述。
六、訴訟費用（31,195元）負擔之依據：民事訴訟法第78條、第
    85 條第1項前段。
中    華    民    國    97    年    6    月     25    日
                  民事第二庭    法  官  王邁揚
正本係照原本作成。
如對本判決上訴，須於判決送達後20日內向本院提出上訴狀。
中    華    民    國    97    年    6    月     25    日
                                書記官


司法院資訊處製作；財團法人民間司法改革基金會備份。
